臺灣高雄地方法院民事判決　95年度訴字第1010號
原　　　告　世遊育樂事業股份有限公司
法定代理人　戊○○
訴訟代理人　唐小菁律師
被　　　告　哈雷通運有限公司
法定代理人　丙○○
被　　　告　甲○○
兼 共　 同　乙○○
訴訟代理人
被　　　告　丁○○
上列當事人間請求確認股權存在等事件，本院於民國96年11月17
日言詞辯論終結，判決如下：
    主  文
確認被告丁○○對於被告哈雷通運有限公司出資額新台幣參佰萬
元之股東權利存在。
被告丁○○與被告乙○○、甲○○間於民國九十四年十一月九日
以經濟部經授中字第09433130130 號變更股權出資額各新台幣貳
佰萬元、壹佰萬元之登記應予塗銷。
訴訟費用由被告負擔。
    事  實  及  理  由
一、被告丁○○未於最後言詞辯論期日到場，核無民事訴訟法第
    386 條各款所列情形，爰依原告之聲請，由其一造辯論而為
    判決。
二、原告主張：
(一)被告丁○○與訴外人陽明山通運有限公司（下稱陽明山公司
    ）對原告負有債務，並經原告向臺灣台北地方法院（下稱台
    北地院）聲請核發債權額共新台幣（下同）1,068,60 0 元
    之支付命令確定在案後，持以聲請台北地院強制執行丁○○
    之財產，經該院囑託本院分別於民國94年9 月28日以94雄院
    貴民溫94執助字第1060號及95年2 月7 日以95年度執助字第
    22號核發執行扣押命令，禁止丁○○對於被告哈雷通運有限
    公司（下稱哈雷公司）之出資額，在執行債權額1,068,60 0
    元及其遲延利息、執行暨程序費用之範圍內（下稱執行債權
    額）為移轉或其他處分行為，並禁止第三人就上開出資額為
    移轉過戶之行為（下稱系爭命令）。詎丁○○與乙○○（哈
    雷公司法定代理人丙○○之妻）於收受系爭命令後，竟以通
    謀虛偽之意思表示簽立日期為94年1 月3 日之讓渡書1 紙，
    將丁○○在哈雷公司所持有股權出資額30 0萬元（下稱系爭
    股權）讓渡予乙○○，嗣於94年11月9 日向經濟部中部辦公
    室申請變更股權出資額，將其中200 萬元股權移轉登記予乙○○、其中100 萬元股權移轉登記予被告甲○○（即乙○○
    之子），藉以逃避原告之強制執行，其等就系爭股權所為通
    謀虛偽讓與及變更登記移轉之行為，依民法第87條第1 項前
    段規定，均屬無效，且已侵害原告之債權，原告自得依民法
    第113 條及第242 條之規定，提起本訴。又哈雷公司對系爭
    命令依法聲明異議，否認丁○○系爭股權存在，原告即有請
    求確認股東權利存在之必要，爰以先位聲明如主文所示。
(二)又縱或為有償行為，然渠等明知丁○○係為脫產所為，已有
    害於原告之債權，爰依民法第244 條第2 項之規定，以備位
    聲明請求：(一)確認丁○○對於哈雷公司出資額300 萬元之股
    東權利存在。(二)丁○○與乙○○間及丁○○與甲○○間，於
    94年11月9 日以經濟部經授中字第09433130130 號分別變更
    股權出資額200 萬元、100 萬元登記應予撤銷。(三)乙○○應
    將所登記哈雷公司之股權出資額200 萬元移轉登記予丁○○
    。(四)甲○○應將所登記哈雷公司之股權出資額100 萬元移轉
    登記予丁○○。
三、被告部分：
    哈雷公司、甲○○、乙○○則以：丁○○因欠繳靠行遊覽車
    貸款約7 、800 萬元，乙○○替丁○○償還之後，丁○○即
    將遊覽車全數交給乙○○，要乙○○幫忙處理貸款，因賣掉
    遊覽車後丁○○尚欠315 萬元，雙方即書立讓渡書，丁○○
    同意將其對於哈雷公司之股權300 萬元讓渡予乙○○所有，
    嗣將股權辦理變更登記移轉給乙○○及甲○○等語置辯。丁○○未於最終言詞辯論期日到場陳述，惟據先前到庭陳稱：
    簽立讓渡書時，伊係哈雷公司股東，其因遊覽車貸款，無法
    正常攤還，始由哈雷公司幫伊清償，315 萬元係之前分期攤
    還所開立支票對帳的結果，約欠300 多萬元等語置辯。
四、兩造不爭執之事項如下，並有台北地院94年度促字第9749
    、20991 號支付命令及確定證明書、本院94年9 月28日94
    雄院貴民溫94執助字第1060號扣押命令、95年2 月7 日95雄
    院隆民溫95執助字第22號扣押命令、經濟部中部辦公室95年
    11月23日經中三字第09530994920 號函檢送哈雷公司設立及
    歷次變更登記相關資料及稅務電子閘門財產所得調件明細表
    在卷足稽（分見本院卷(一)第11頁至30頁、第157 頁至170 頁
    、本院卷(二)第17頁至50頁），並經本院依職權調閱本院94年
    度執助第10 60 號及95年度執助第22號案卷核閱屬實，堪信
    為真。
  (一)原告為丁○○及陽明山公司之債權人；原告債權業經台北地
    院以94年促字第9749號、94年度促字第20991 號支付命令裁
    定確定。
  (二)丁○○於94年11月9 日將其對於哈雷公司之股權300 萬元，
    分別辦理變更移轉登記各200 萬元、100 萬元予乙○○、甲○○。
  (三)原告對丁○○欠款之強制執行事件，前由台北地院囑託本院
    於94年9 月28日以94雄院貴民溫94執助字第1060號核發扣押
    命令禁止丁○○對哈雷公司300 萬元之出資額為移轉行為，
    並禁止哈雷公司就上開出資額為移轉行為，而該扣押命令分
    別於94年10月14日、94年10月6 日送達於丁○○及哈雷公司
    。哈雷公司復於95年2 月13日對台北地院囑託本院以95 年2
    月7 日95雄院隆民溫95執助字第22號所核發系爭命令提出異
    議。
  (四)丁○○除前開股權外，已無其他財產可清償對原告所欠之債
    務。
五、兩造爭執事項：
  (一)乙○○是否有為丁○○償還車貸，而對丁○○有315 萬元債
    權存在？乙○○與丁○○間所為系爭股權讓渡行為，是否為
    通謀虛偽意思表示？而生損害於原告之債權？
  (二)原告得否請求撤銷乙○○、甲○○與丁○○間就系爭股權之
    移轉登記行為？丁○○將名下300萬元哈雷公司股權移轉登
    記予乙○○、甲○○，若為有償行為，其等是否知其移轉行
    為有害於原告之債權？原告得否請求乙○○、甲○○塗銷系
    爭股權移轉登記？
六、本院判斷意見如下：
  (一)按確認法律關係之訴，非原告有即受確認判決之法律上利益
    者，不得提起之，民事訴訟法第247條定有明文。又所謂即
    受確認判決之法律上利益，係指因法律關係之存否不明確，
    致原告在私法上之地位有受侵害之危險，而此項危險得以對
    於被告之確認判決除去者而言，最高法院著有42年台上字第
    1031號判例意旨可資參照。原告主張丁○○為逃避強制執行
    ，與乙○○通謀虛偽書立讓渡書，並將丁○○對哈雷公司30
    0 萬元出資額之股權移轉登記予乙○○、甲○○等情，惟為
    被告所否認，致丁○○對哈雷公司之股東權利關係是否存在
    並不明確，即已影響原告受償之權利，足使其私法上地位有
    受侵害之危險，而此危險得以確認判決加以除去，故原告自
    有受確認判決之法律上利益，合先敘明。
  (二)丁○○與乙○○間就系爭讓渡書及股權移轉登記行為，是否
    為通謀虛偽意思表示？
  1.按表意人與相對人通謀而為虛偽意思表示者，其意思表示無
    效；又無效法律行為之當事人，於行為當時知其無效或可得
    而知者，應負回復原狀之責任，民法第87條第1 項前段、第
    113 條分別定有明文。另債務人怠於行使其權利時，債權人
    因保全債權，得以自己之名義，行使其權利，為同法第242
    條前段所明定；又債務人與第三人間之通謀虛偽意思表示之
    無效行為，債權人得依民法第242 條之規定，代位行使債務
    人之回復原狀請求權，亦有最高法院59年台上字第2556號、
    73年台抗字第4720號民事判例意旨可供參酌，核先敘明。
  2.原告主張丁○○為逃避債務追償而與乙○○通謀虛偽意思表
    示簽立讓渡書，並將對哈雷公司之系爭股權分別移轉登記予
    乙○○及甲○○等情。為被告所否認，乙○○並辯以伊因代
    償丁○○之遊覽車貸款，所以丁○○同意讓渡系爭股權，嗣
    將其對哈雷公司之股權移轉讓與伊及甲○○云云，固提出讓
    渡書1 紙為證。經查，
    乙○○關於讓渡書簽發之緣由，於本院審理時稱：當時丁○○有10台遊覽車靠行在伊處，因經營不好，所以丁○○
      欠下貸款7 、800 萬元，後來是伊替丁○○還款，丁○○
      開期票給貸款公司，但支票無法兌現，丁○○將全部遊覽
      車開下來給伊，叫伊幫忙處理剩下的債務，伊後來將10台
      遊覽車賣掉後，最後丁○○尚欠315 萬元，所以才簽下讓
      渡書等語（見本院卷(一)第95頁至96頁）。惟據丁○○於本
      院審理時則稱：當時伊跟哈雷公司買了幾部遊覽車加入他
      們股東，並以遊覽車辦貸款，款項撥入哈雷公司，他們即
      讓伊加入股東，後來因貸款無法攤還，哈雷公司負責幫伊
      償還債務，3 、400 萬元是扣除遊覽車之殘值後的價錢等
      語（本院卷(一)第98頁）；是二人對於代丁○○償還貸款者
      ，究竟係哈雷公司抑或乙○○，陳述明顯不一，且其等對
      遊覽車貸款資料及相關明細，暨向何人貸款數額為何，均
      無法舉證其實其說，則彼等陳述，即難採信。次查，依丁○○於94年1 月3 日簽發之讓渡書記載：「本人丁○○民
      國九十年十月因向乙○○借款新台幣參佰壹拾伍萬元正。
      今因無力償還，無條件出讓哈雷通運有限公司之股權，共
      計新台幣參佰萬元正讓渡於乙○○所有。恐口無憑，特立
      此據」文意以觀，丁○○係於90年10月間向乙○○借款未
      償，始將其於哈雷公司之股權讓渡予乙○○；惟參之丁○○於本院陳稱：係伊買遊覽車加入哈雷公司成為股東，嗣
      車貸無法順利清償，由哈雷公司幫伊清償貸款，因而欠款
      等語，其間欠款原因顯有不一致情形！再查，果如丁○○
      到庭所陳當時伊因跟哈雷公司買了幾部遊覽車加入成為股
      東，而丁○○係於91年10月17日經股東同意成為哈雷公司
      股東，有股東同意書（見本院卷(二)第35頁）在卷可佐，則
      丁○○縱有貸款未償之事實，亦應是91年10 月17 日以後
      才發生之事，詎讓渡書上竟謂丁○○與乙○○間債權債務
      發生在90年10月間，執此觀之，堪認彼等所述欠款原因時
      間與讓渡書上所載原因時間，均相互矛盾。而丁○○既為
      債務人，315 萬元亦非小額款項，竟對315 萬元之債務如
      何產生，又如何了結清償等等事實，無法明確陳述，顯見
      所述，難予採信。
    又乙○○於本院陳稱：丁○○後來因無法償還貸款，即將
      10台遊覽車全部交給哈雷公司處理，後來10台遊覽車均賣
      掉後，丁○○最後只欠約315 萬元云云。然查乙○○所述
      之10台遊覽車，其中車牌號碼A2-206、CC-119、490-FF迄
      今仍登記為哈雷公司所有，並未賣出，有上開車號之汽車
      車籍查詢明細可按（見本院卷(二)第12至14頁），顯與乙○○前揭所述，明顯不合，洵不足採。另車牌號碼9U-147、
      9U-149號遊覽車，原分別於90年9 月20日、90年11月23
      日均登記為哈雷公司所有，然於91年2 月6 日丁○○靠行
      陽明山公司時，即隨之移轉於陽明山公司所有，亦有寄行
      契約書、汽車新領牌照登記書、汽（機）車過戶申請登記
      書、汽車車籍查詢明細可證（本院卷(一)第112 頁、第191
      頁至194 頁、本院卷(二)第93頁）附卷足憑，而丁○○靠行
      登記於哈雷公司之車牌號碼A4-108號遊覽車，也於靠行於
      陽明山公司後，在92年3 月間由哈雷公司移轉登記於陽明
      山公司，均非如乙○○所述全部遊覽車均交由哈雷公司或
      乙○○處理出售以償還欠款，況丁○○果真積欠哈雷公司
      或乙○○高達315 萬元，其等豈會輕易讓丁○○將原登記
      於哈雷公司名義下之遊覽車移轉登記於丁○○靠行之陽明
      山公司，足見乙○○所述丁○○如何清償對其欠款及雙方
      如何解決欠款債務各節，均與事實不符。益證丁○○對乙○○或哈雷公司並無任何遊覽車貸款或任何欠款之情事。
    再查，依系爭讓渡書上所載，丁○○於90年10月間既已積
      欠乙○○315 萬元之借款，而依乙○○所述借款原因，係
      因丁○○無法順利清償車子貸款，顯徵90年10月間丁○○
      之經濟狀況應屬窘困，然乙○○卻又在91年11月26日將其
      原登記於哈雷公司600 萬元之其中300 萬元股權出資額讓
      出，由丁○○入股擔任哈雷公司股東，進而持有出資額30
      0 萬元之股權，有哈雷公司歷次變更登記表、董事、股東
      名單在卷足參（見本院卷(二)第38頁至39頁），亦與常情有
      悖，則讓渡書上所載事由，自無法作為有利被告之認定。
      另乙○○固提出支票82紙（見本院卷(一)第205 頁至233 頁
      ），作為丁○○欠款之證明，並主張前開支票係丁○○開
      給伊之客票云云。惟查，上開支票均係訴外人陳木村、韋
      寶琴等人所簽發，而按上開支票背面固有丁○○之背書蓋
      印，然前開支票中80張，未曾提示，其票面卻均已加蓋「
      作廢」章，而作廢章並非銀行所蓋，倘以支票係充作債務
      擔保之用而言，其上任意加諸作廢章，即足使支票形同廢
      紙，喪失效用，而乙○○對前開支票為何會有「作廢」章
      ，不僅無法說明，且對丁○○已將股權作價給哈雷公司，
      為何支票仍在其持有中乙節，亦支吾其詞；次查，其中部
      分支票早在92年4 月間即經票據交換所列為拒絕往來戶而
      無法兌現乙節，復有支票2 紙（見本院卷第233 頁）在卷
      可佐，然哈雷公司竟仍收受同一發票人票載發票日至94年
      9 月間所簽發之客票，有相關客票影本附卷足稽（見本院
      卷第205-217 頁），亦有違常情，而該等支票既均蓋上作
      廢章而無法作為票據流通之用，也難認係債務之擔保或證
      明。至另外2 張支票，雖曾經提示，並為拒絕往來之支票
      ，然其記載之代收帳戶提示人為「昌艾雯」，並非乙○○
      ，亦無法證明丁○○與乙○○間存在債權債務關係。再者
      ，前開丁○○交付客票其中2 張經提示結果，既早已於92
      年4 月25日列為拒絕往來，不獲支付，乙○○於上述期間
      內，竟均未對丁○○為任何追償行為，直至94年間始簽立
      系爭讓渡書，顯亦不符常情。綜合上情，乙○○所提呈之
      82張支票並不足以證明丁○○與乙○○或哈雷公司間存有
      任何借貸或代償債務之關係，足認系爭讓渡書所載乙○○
      與丁○○間積欠借款乙節，不能採信。
    末查，乙○○復辯稱系爭讓渡書是在收到扣押命令之前就
      寫好了的云云。然觀之系爭讓渡書簽定日期94年1 月3 日
      ，且丁○○自90年10月如已欠315 萬，而至簽立讓渡書時
      均未償還，則簽立讓渡書之目的既係為結清彼等間債權債
      務關係，又何以待至94年11月9 日始而辦理移轉股權登記
      。再參酌系爭命令分別於94年10月14日、94年10月6 日送
      達於丁○○及哈雷公司，有本院送達證書在卷可憑（附於
      本院94執助1060號執行卷宗）。而丁○○於94年11月9 日
      旋將上開股權分別移轉登記予乙○○、甲○○，益見渠等
      係因收受本院系爭命令後，始而辦理系爭股權之移轉登記
      。綜上所述，原告主張前開讓渡書係為逃避丁○○之股權
      遭強制執行始虛偽簽立，即可採信，洵堪認定。
  (三)按「表意人與相對人通謀而為虛偽意思表示者，其意思表示
    無效」，民法第87條第1 項定有明文。此無效為自始、當然
    、絕對無效，不待當事人撤銷。本件丁○○與乙○○間並無
    債權債務關係存在，其等欲免丁○○之系爭股權遭強制執行
    ，而為通謀虛偽轉讓股權簽立讓渡書並辦理哈雷公司股權移
    轉登記行為，其行為自屬無效。因此，丁○○對哈雷公司30
    0 萬元出資額之股東權利，仍屬存在。丁○○怠為塗銷股權
    移轉之登記，原告為保全債權，依前揭判例意旨，自得依民
    法第242 條代位請求塗銷乙○○、甲○○股權移轉之登記。
七、綜上所述，本件丁○○與乙○○間股權讓渡之合意及股權移
    轉行為，係屬通謀虛偽意思表示所為，應屬無效，從而，原
    告訴請確認丁○○對哈雷公司出資額300 萬元之股東權利存
    在，並依代位權行使之規定，以自己名義代位丁○○請求乙○○、甲○○塗銷如主文第二項所示股權移轉變更登記，為
    有理由，應予准許。至原告另依民法第244 條第2 項請求撤
    銷丁○○與乙○○、甲○○間之股權移轉行為為備位聲明部
    分，因其先位之訴已獲勝訴判決，自無庸再就備位之訴加以
    審究，附此說明。
八、本件事證已臻明確，兩造其餘攻擊防禦方法，經本院審酌後
    認與判決結果無影響，爰不再一一論述，附此敘明。
九、據上論結，本件原告之訴為有理由，依民事訴訟法第385 條
    第1 項前段、第78條、第85條第1 項，判決如主文。
中　　華　　民　　國　　96　　年　　12　　月　　6 　日
                  民事第六庭   法  官  陳銘珠
以上正本證明與原本無異。
如不服本判決，應於送達後20日內，向本院提出上訴狀並表明上
訴理由，如於本判決宣示後送達前提起上訴者，應於判決送達後
10日內補提上訴理由書（須附繕本）。
中　　華　　民　　國　　96　　年　　12　　月　　14　　日
                                書記官  劉音利
